【裁判字號】    99,上易,59
【裁判日期】    990601
【裁判案由】    清償借款
【裁判全文】
臺灣高等法院臺中分院民事判決  99年度上易字第59號
上 訴 人  乙○○
被上訴人  丙○○
上列當事人間請求清償借款事件，上訴人對於中華民國98年11月
26日臺灣臺中地方法院98年度訴字第2308號第一審判決提起上訴
，本院於99年5月18日言詞辯論終結，判決如下：
    主  文
上訴駁回。
第二審訴訟費用由上訴人負擔。
    事實及理由
壹、兩造之聲明
一、上訴人之上訴聲明
（一）原判決廢棄。
（二）被上訴人應給付上訴人新臺幣（下同）111萬元，及自起
      訴狀繕本送達翌日起至清償日止，按年息百分之5計算之
      利息。
（三）第一、二審訴訟費用由被上訴人負擔。
二、被上訴人之答辯聲明
（一）上訴駁回。
（二）第二審訴訟費用由上訴人負擔。
貳、兩造之陳述
一、上訴人於原審起訴主張略以：
    被上訴人分別：1.於民國（下同）93年3月31日向上訴人借
    款50萬元，由上訴人以臺灣銀行岡山分行帳戶轉帳匯入被上
    訴人所指定之訴外人丁○○所有遠東國際商業銀行臺中自由
    分行帳號00000000000000號帳戶，之後由被上訴人在大陸廣
    州荔灣廣場丁○○公司換成人民幣取款，此有銀行轉帳紀錄
    可查。2.再於93年4月7日向上訴人借款50萬元，由上訴人以
    臺灣銀行岡山分行帳戶轉帳匯入被上訴人所指定之訴外人丁
    ○○之妻甲○○所有遠東國際商業銀行臺中自由分行帳號00
    000000000000號帳戶，之後由被上訴人在大陸廣州荔灣廣場
    丁○○公司換成人民幣取款，此亦有銀行轉帳紀錄可查，並
    有匯款單回執聯為證。3.再於93年5月10日向上訴人借款5萬
    元，由上訴人以台新銀行岡山分行轉帳匯入被上訴人所有臺
    中商業銀行健行分行帳號00000000000號帳戶，用以支付被
    上訴人在承鴻牙醫診所（位於臺中市○○路○段530號）之
    牙醫費用，此亦有銀行轉帳紀錄可查。4.再於93年7月5日向
    上訴人借款6萬元，由訴外人黃耀輝（已離職）匯入訴外人
    丁○○所有之帳戶，用以支付被上訴人在上海之生活費。以
    上總計被上訴人向上訴人借款共111萬元，經上訴人催收多
    年無效果，爰依消費借貸之法律關係，請求被上訴人返還借
    款共111萬元等語。
二、上訴人於本院補充陳述略以：
    上訴人確於93年3月31日、93年4月7日各匯款50萬元至訴外
    人丁○○、甲○○之帳戶，且上訴人並不認識訴外人丁○○
    、甲○○，若非經被上訴人之指示，豈有無故匯款之理。原
    審就此未詳予斟酌，復未傳喚訴外人丁○○、甲○○到庭說
    明，未盡闡明權而逕為上訴人不利之認定，顯有違經驗法則
    。又被上訴人並不爭執上訴人於93年5月10日、93年7月5日
    匯款11萬元予被上訴人，惟主張其有於92年11月20日匯款10
    2,000元予上訴人，而經原審認定被上訴人之上開11萬元「
    應算是」上訴人所還之金額。然被上訴人僅提出匯款單，卻
    無上訴人之借據為證，原審就兩造相同條件之借貸關係，竟
    有不同認定結果，理由顯有矛盾，被上訴人亦應就上情予以
    舉證。再者，前揭被上訴人所匯之11萬元與上訴人所匯之10
    2,000元，二者金額並不相符，被上訴人或稱為上訴人之資
    助，或稱為上訴人之還款，南轅北轍，原審均未予斟酌，逕
    自臆測，認事用法即屬率斷。末就證人蔡慈純之證述：其稱
    上訴人住在店裡，日常開銷均為被上訴人所支付，則被上訴
    人所謂上訴人之資助，已無可信；而上訴人於91年12月至93
    年9月間雖受僱於被上訴人，且居住於公司，然與被上訴人
    不同樓層，充其量僅為同一房屋，非證詞中之同居關係，況
    縱有同居事實，亦與本件無涉，被上訴人主張有清償或債務
    不存在之事實，仍應舉證。本件證人蔡慈純具有被上訴人員
    工與國中同學之雙重身份，關係匪淺，證詞已有偏頗之虞，
    未能盡信。且證人蔡慈純係於93年8、9月間到職，上訴人匯
    款予被上訴人之事實均在其到職之後，其竟陳稱被上訴人未
    曾向上訴人借款，益顯偏頗等語。
三、被上訴人於原審答辯略以：
    上訴人所提匯款單收款人並非被上訴人本人，且被上訴人亦
    未曾收受上訴人所主張之第1、2筆分別為50萬元之款項。又
    兩造原本乃屬男女朋友關係，上訴人也是被上訴人離婚的見
    證人，此有兩造共同出遊之照片、上訴人所傳簡訊及諸多親
    友為證。兩人本來就經常有金錢上互動，此由上訴人提出之
    存摺明細即足以證明。再被上訴人雖有收到上訴人所主張之
    第3、4筆共11萬元，但在此之前被上訴人就曾匯款10萬多元
    與上訴人，該11萬元款項，應是上訴人償還之金額，是被上
    訴人並無積欠上訴人借款等語
四、被上訴人於本院補充陳述略以：
    上訴人主張二筆各50萬元款項之收款人非被上訴人，若上訴
    人不認識訴外人丁○○、甲○○，怎可能僅憑被上訴人之言
    即匯款與渠二人。上訴人應對兩造有借貸關係乙節，舉證以
    實其說。又上訴人雖主張受僱於被上訴人，實際上係自行批
    貨至玉市做生意，為進貨始匯款予訴外人丁○○、甲○○等
    語。
參、法院得心證理由
一、按「民事訴訟如係由原告主張權利者，應先由原告負舉證之
    責，若原告先不能舉證，以證實自己主張之事實為真實，則
    被告就其抗辯事實即令不能舉證，或其所舉證據尚有疵累，
    亦應駁回原告之請求」，最高法院著有17年度上字第917號
    判例可資參照。又「消費借貸為要物契約，因金錢或其他代
    替物之交付而生效力，為民法第475條所明定，則關於借貸
    之成立，如有爭執，自應由主張已為金錢或其他代替物交付
    之貸與人負舉證之責」；「被上訴人係基於消費者借貸關係
    而請求，支票非可當然代替借據，自應就上訴人有借款之事
    實負舉證責任。」；「當事人主張有金錢借貸關係存在，須
    就其發生所須具備之特別要件即金錢之交付及借貸意思表示
    相互一致負舉證之責任，若僅證明有金錢之交付，未證明借
    貸意思表示互相一致者，尚不能認有金錢借貸關係存在」，
    此亦有最高法院58年度台上字第2392號、70年度台上字第31
    37號、81年台上字第2372號判決可資參照。又民法第475條
    規定，雖已於88年4月21日債編修正時刪除，基於該條文而
    制作之最高法院69年台上字第3546號判例亦於90年4月17日
    經最高法院第四次民事會議決議刪除，但並非否認消費借貸
    之要物性，而係更加確認消費借貸契約為要物契約之法律性
    質。
二、上訴人主張：被上訴人分別曾於93年3月31日向上訴人借款
    50萬元，由上訴人以臺灣銀行岡山分行帳戶轉帳匯入被上訴
    人所指定之訴外人丁○○所有遠東國際商業銀行臺中自由分
    行帳號00000000000000號帳戶，之後由被上訴人在大陸廣州
    荔灣廣場丁○○公司換成人民幣取款。再於93年4月7日向上
    訴人借款50萬元，由上訴人以臺灣銀行岡山分行帳戶轉帳匯
    入被上訴人所指定之訴外人丁○○之妻甲○○所有遠東國際
    商業銀行臺中自由分行帳號00000000000000號帳戶，之後由
    被上訴人在大陸廣州荔灣廣場丁○○公司換成人民幣取款等
    情，雖提出上訴人所有之臺灣銀行存摺明細、匯款予證人甲
    ○○之回條聯等為證（原審卷第9至10頁）。然被上訴人否
    認兩造間就上開二筆款項有消費借貸之意思及收受款項之事
    實，揆諸上開說明，自應由上訴人就此負舉證之責。查，上
    訴人聲請訊問之證人丁○○於本院準備程序固證述：甲○○
    之帳戶係伊在使用，上訴人上開二筆款項應係有匯入伊及甲
    ○○所有之帳戶等語；惟亦結證稱：上訴人匯款之原因或為
    支付貨款，或為償還借款，或為借款，與被上訴人有無關係
    ，均已無從查悉；且其設於大陸之公司係在上海，而非廣州
    等語（見本院卷第40、41、44頁）。是依證人之證述，無法
    為兩造間就上開二筆款項有消費借貸之意思及交付收款項之
    證明。此外，上訴人復無其他證據以為證明。自難認上訴人
    就所主張消費借貸之事實，已盡舉證之責。且嗣後上訴人曾
    傳簡訊予被上訴人，經原審當庭勘驗內容為：「98年8月21
    日：寄件者0000000000『先借二十萬給我，明年我幫你，而
    且你可以跟你父親週轉一下吧』」等語（見原審卷第28頁反
    面）；上訴人對傳送該則簡訊予被上訴人乙事亦不爭執，雖
    陳稱：其會傳該則簡訊是因其向被上訴人索討金錢，但被上
    訴人比其還兇，所以其才低聲下氣表示其要向被上訴人借，
    其係用反借之方式，欲達到令被上訴人還錢之目的云云；顯
    有違常情。益徵上訴人此部分之主張，實難憑信。
三、上訴人另主張：其於93年5月10日、93年7月5日共匯款11萬
    元予被上訴人等情，固為被上訴人所不爭執；惟被上訴人抗
    辯：上訴人係為償還之前伊所匯予上訴人之10萬多元等語。
    查，上訴人對於被上訴人曾匯款上開102,000元予上訴人乙
    情亦不爭執，而上訴人所有之臺灣銀行帳戶存摺明細，於92
    年11月20日亦確有被上訴人匯給上訴人10,2000元之記載（
    原審卷第8頁）；且被上訴人匯入該筆款項後，上訴人之存
    款餘額仍為「-32,002元」，核與證人蔡慈純於原審證稱：
    「大約在93年間，原告與被告為男女朋友，二人在一起約有
    一年左右，當時原告是住在被告店裡，被告的經濟狀況比原
    告好，且原告之日常開銷均由被告支付等語（見原審卷第29
    頁反面、30頁）相符。雖上訴人對此陳稱被上訴人所匯之10
    萬餘元，乃因被上訴人之前欠上訴人很多錢云云；但亦稱無
    證據證明。是被上訴人抗辯稱上訴人所轉帳之11萬元，係為
    償還前欠被上訴人之款項，被上訴人並無積欠上訴人借款等
    語；應堪採信。上訴人此部分之主張，亦難憑信。
四、綜上所述，上訴人主張被上訴人向其借款111萬元未為清償
    云云，尚未盡舉證之責，自難憑信。從而，上訴人依消費借
    貸之法律關係，請求被上訴人給付111萬元及自起訴狀繕本
    送達翌日起至清償日止，按年息百分之5計算之利息，為無
    理由，不應准許。原審為上訴人敗訴之判決，並無不合。上
    訴意旨指摘原判決不當，求予廢棄改判，為無理由，應予駁
    回。
五、本件事證已臻明確，兩造其餘陳述與舉證，經審酌後，認於
    本件判決結果不生影響，無予逐一論述之必要，附此敘明。
六、據上論結，本件上訴為無理由，依民事訴訟法第449條第1項
    、第78條，判決如主文。
中    華    民    國    99    年    6    月     1     日
                民事第二庭    審判長法  官  邱森樟
                                    法  官  蔡秉宸
                                    法  官  翁芳靜
以上正本係照原本作成。
不得上訴。
                                    書記官  粘銘環
中    華    民    國    99    年    6     月    2     日
                                                      Ｓ

司法院資訊處製作；財團法人民間司法改革基金會備份。
